【裁判字號】    90,訴,4331
【裁判日期】    920731
【裁判案由】    遷讓房屋等
【裁判全文】
臺灣臺北地方法院民事判決                       九十年度訴字第四三三一號                                                                                           N
      原      告  台灣菸酒股份有限公司
      法定代理人  辛○○
      訴訟代理人  楊正評律師
      複代理人    許麗萍律師
                  庚○○
      被      告  乙○○○
                              .
                  己○○    應.
                  丙○○    原住台北市○○○路三九九巷四十弄三五號
                  丁○○    原.
                  戊○○
                  甲○○    原.
右當事人間請求遷讓房屋等事件，本院判決如左：
    主      文
被告應將坐落台北市○○○路三九九巷四十弄三十五號房屋遷讓返還原告。
被告應自民國九十二年起七月三日起至前項房屋返還原告之日止，按月給付原告新台
幣壹萬陸仟肆佰玖拾肆元。
原告其餘之訴駁回。
訴訟費用由被告負擔。
本判決第一項於原告以新台幣肆拾陸萬零貳佰元為被告供擔保後，得假執行。
本判決第二項於原告以新台幣伍仟伍佰元為被告供擔保後，得假執行。
原告其餘假執行之聲請駁回。
    事      實
甲、原告方面：
一、聲明：
（一）被告應連帶將坐落台北市○○○路三九九巷四十弄三十五號房屋遷讓返還原告
      。
（二）被告應連帶給付原告自本件起訴狀繕本最後送達本案被告翌日起至房屋返還之
      日止，按月依系爭房屋現值及其占用基地申報地價總額年息百分之十計算之不
      當得利及損害金。
（三）原告願供擔保請准宣告假執行。
二、陳述：
（一）原告原為台灣省屬事業機構，自民國六十九年一月一日起實施用人費率待遇，
      台灣省凍省後，依據「台灣省政府功能業務與組織調整暫行條例」第四條第三
      項：「本省省營事業及投資事業，改由中央目的事業主管機關管理，各該事業
      移轉民營前，其員工仍適用原省營法令。」及財政部人事處八十八年七月二十
      六日人台處發字第○八八○八○○○號函，原告於八十八年七月一日起改隸中
      央目的事業主管機關財政部。又系爭門牌號碼台北市○○○路三九九巷四十弄
      三十五號，原亦為台灣省有，撥交原告管理之公有宿舍，並於已故原配住人林
      弘田任職原告機關期間，配借伊居住，凍省後，房屋所有權撥交財政部，仍由
      原告機關管理，原告對系爭房屋得行使所有權人之權利。
（二）本件原告所屬員工係因職務關係而獲配住宿舍，其法律關係為民法使用借貸之
      性質。嗣林弘田於五十三年三月十六日退休，七十七年十月三日死亡，依民法
      第一千一百四十八條及第一千一百五十一條規定，原配住人林弘田因系爭宿舍
      使用借貸關係所負之借用人權利義務，即應由林弘田之全體繼承人即被告乙○○○、己○○、丙○○、丁○○、戊○○及甲○○分別繼承之。
（三）原告機關配借宿舍予員工使用，係為照顧其在職時之生活，借貸之目的於員工
      離職或退休時即告完成。本件原配住人林弘田已於退休後死亡，其全體繼承人
      即被告乙○○○、己○○、丙○○、丁○○、戊○○及甲○○顯不合續住公有
      宿舍條件。再者，原借用人林弘田已死亡，則依民法第四百七十二條規定，原
      告亦得終止本件使用借貸關係。原告前已多次催請搬遷，然伊等迄未置理，為
      維護公產，原告自有訴請遷讓返還之必要。且為示慎重起見，原告再以本件起
      訴狀繕本之送達，向被告等重申終止系爭房屋使用借貸關係之意思表示。使用
      借貸關係消滅後，原告依民法第四百七十條及第七百六十七條請求被告等連帶
      將系爭房屋全部遷讓返還原告，應屬適法。
（四）被告等於使用借貸關係消滅後仍繼續占用系爭房舍，皆屬無權占有，且係受有
      利益致原告受有損害，同時係對原告所有權之侵害，依民法第一百七十九條、
      第一百八十四條第一項及第一百八十五條之規定，並參照最高法院四十九年台
      上字第一二三○號判例意旨，原告得請求依土地法第九十七條規定為計算標準
      之相當於租金之不當得利及損害賠償。職是，原告得訴請被告等自本件起訴狀
      繕本送達翌日起至系爭房屋返還之日止，連帶給付原告按系爭房屋現值及占用
      基地申報地價總額年息百分之十核算之不當得利及損害金。
三、證據：
（一）提出財政部人事處函、土地及建物登記謄本、事務管理規則、存證信函、北市
      稅捐稽徵處中南分處房屋課稅現值（以上皆影本）及除戶
      表、全體繼承人現戶
（二）聲請履勘系爭房屋。
乙、被告方面：
    被告均未於言詞辯論期日到場，亦未提出書狀作何聲明或陳述。
    理    由
甲、程序方面：
一、本件原告原名稱為臺灣省菸酒公賣局，業於九十一年七月一日改制為臺灣菸酒股
    份有限公司，其法人格仍屬同一。其法定代理人亦從朱正雄變更為王得山復又變
    更為辛○○，並經其聲明承受訴訟，應予准許。
二、被告均未於言詞辯論期日到場，查無民事訴訟法第三百八十六條各款所列情形，
    茲依原告之聲請，由其一造辯論而為判決。
三、原告主張之事實，業據其提出財政部人事處函、土地及建物登記謄本、事務管理
    規則、存證信函、北市稅捐稽徵處中南分處房屋課稅現值及除戶
    系統表等件為證，自堪信原告之主張為真實。
四、按因任職關係獲准配住宿舍，其性質為使用借貸，目的在使任職者安心盡其職責
    ，是倘借用人喪失其與所屬機關之任職關係，當然應認依借貸之目的，已使用完
    畢，配住機關自得請求返還。故公務員因任職關係配住宿舍，於任職中死亡時，
    既喪失其與所屬機關之任職關係，依借貸目的應認已使用完畢，使用借貸契約因
    而消滅，此與一般使用借貸契約，借用人死亡時，貸與人僅得終止契約之情形尚
    有不同。最高法院九十一年臺上字第一九二六號判例著有明文可參。經查，本件
    被告之被繼承人林弘田原係原告之員工，其已於五十三年三月十六日退休、七十
    七年十月三日死亡，依據前開最高法院判例意旨，林弘田既已退休、死亡，其與
    原告間之使用借貸契約已經消滅，依據民法第一千一百四十八條及第一千一百五
    十一條規定，原配住人林弘田因系爭宿舍使用借貸關係所負之借用人權利義務，
    即應由林弘田之全體繼承人即被告乙○○○、己○○、丙○○、丁○○、戊○○
    及甲○○繼承之，本件被告即無合法權源繼續占有使用本件系爭建物，原告自得
    依據民法第四百七十條及繼承之法律關係，訴請被告返還系爭建物。又被告等雖
    係繼承林弘田之借用人地位，然關於返還系爭房屋部分，並非為連帶關係，即無
    法僅向被告之中一人請求或憑被告其中一人履行，即可滿足原告債權之實現，故
    原告訴請被告等「連帶」將房屋遷讓返還部分，即屬無據。
五、復按無權占有他人之土地，係侵害該土地所有人之所有權，應構成侵權行為，對
    於侵權行為人得請求賠償相當於租金之損害（最高法院六十七年度台上字第三六
    二二號判例參照）；又數人共同不法侵害他人之權利者，連帶負損害賠償責任，
    民法第一百八十五條第一項前段亦有明定。查被告無權占用原告所有之系爭土地
    乙節，已如前述，則原告依民法第一百八十四條、第一百八十五條規定，訴請被
    告連帶賠償原告相當於租金之損害，自屬有據。又城市地方房屋之租金，以不超
    過土地及其建築物申報總價額年息百分之十為限，而此項規定於租用基地建築房
    屋者亦得準用，土地法第九十七條第一項、第一百零五條分別定有明文。其次，
    所謂土地價額係指法定地價而言；土地所有人依土地法所申報之地價為法定地價
    ，除非土地所有權人未於公告期間申報地價者，才以公告地價（並非公告現值）
    百分之八十為其申報地價，土地法第一百四十八條、土地法施行法第二十五條、
    平均地權條例第十六條前段亦定有明文；又公有土地之公告地價為法定地價，免
    予申報，為平均地權條例施行細則第二十一條所明定。經查，本件系爭建物所占
    用之面積為六十四點五一五平方公尺（計算式為258.06÷4＝64.515），而土地
    所有權人為中華民國，而交由原告管理中，故自應以公告地價為法定地價。又系
    爭土地現公告地價為每平方公尺陸萬壹仟佰伍拾玖元，此有原告提出台北市土
    地公告現值及公告地價查詢單在卷可稽，又系爭建物位於台北市中山區○○○路
    巷內，交通雖稱便利，但屋況甚為老舊等情狀，經本院至現場勘驗查明，有勘驗
    筆錄及現場照片在卷足憑，本院上開各情認為系爭土地租金以該地公告地價百分
    之五為相當租金之損害，始為允當，故應認原告請求自被告給付至房屋返還之日
    止，按月依系爭房屋給付損害金壹萬陸仟肆佰玖拾肆元（計算式為64.515×
    61359 ×0.05÷12＝16494）。
六、從而，原告訴請遷讓房屋，並自九十二年七月三日起（即起訴狀繕本最後送達被
    告時起）至遷讓房屋之日止，按相當於每月租金額計算之損害金壹萬陸仟肆佰玖
    拾肆元，亦屬相當，應予准許。原告請求被告等「連帶」返還房屋部分，以及超
    過前開金額之損害金請求，應屬無據，就此部分，應予駁回。
七、原告陳明願供擔保以代釋明聲請宣告假執行，就其勝訴部分核無不合，爰酌定相
    當擔保金額，准予宣告假執行，至於敗訴部分，假執行之聲請失所依附，應併駁
    回。
八、本件事實已臻明確，兩造其餘主張及所提證據，經核均不影響判決結果，已無庸
    逐一論述，併此敘明。
據上論結：本件原告之訴一部有理由，一部無理由，並依民事訴訟法第三百八十五條
第一項前段、第七十九條但書、第八十五條第一項，第三百九十二條第二項，判決如
主文。
中      華      民      國    九十二    年      七      月    三十一    日
                                            民事第四庭法      官  黃柄縉
右為正本係照原本作成                                                                                                                                         N
如對本裁定抗告須於裁定送達後十日內向本院提出抗告狀                                                                                                           N
中      華      民      國    九十二    年      八      月    一        日
                                                    法院書記官    楊湘雯                                                                                                                                             E


司法院資訊處製作；財團法人民間司法改革基金會備份。
